【裁判字號】    89,簡上,51
【裁判日期】    901029
【裁判案由】    分割共有物
【裁判全文】
臺灣苗栗地方法院民事判決  八十九年度簡上字第五一號
    上  訴  人    乙○○
    複  代理人    甲○○
    被上訴人      丙○○
    複  代理人    丁○○
右當事人間請求分割共有物事件，上訴人對於中華民國八十九年十月三日本院苗栗簡
易庭八十八年度苗簡字第六九八號第一審判決提起上訴，本院判決如左：
    主    文
上訴駁回。
原判決主文第一項更正為「兩造共有坐落苗栗縣苗栗市○○○段上南勢坑小段第一三
六地號土地，面積二百零四平方公尺、同段第一三七地號土地，面積二九一平方公尺
、同段第一三八地號土地，面積一九九平方公尺，准予合併分割，方割方法為如附圖
方案乙所示紫色標示一三六、一三七─Ｃ地號部分面積三四七平方公尺由被上訴人取
得，紅色標示一三七─Ｄ、一三八地號部分面積三四七平方公尺由上訴人取得。」。
第二審訴訟費用由上訴人負擔。
    事    實
甲、上訴人方面：
一、聲明：
（一）原判決廢棄。
（二）被上訴人於第一審之訴駁回。
二、陳述：除與原判決記載相同者，茲予引用外，補稱：
（一）系爭土地原為上訴人之公公即被上訴人之父詹火元所有，於購買時以上訴人之
      夫詹泉海及被上訴人丙○○名義登記為所有權人，詹火元於民國五十七年死亡
      ，上訴人之夫與被上訴人即於五十九年間就其二人所登記共有土地辦理家產分
      析，將全部共有土地分成二部分，以抽籤方式決定各人取得土地，並將土地應
      有部分辦理交換，是同地段第一一之一、一二九之二、一三０之二、一三二之
      二、七七一、七七二、八七０、八七一、八七二、八七二之二、八七三、一三
      五、一四四、一四五地號等土地，均於六十八年間由兩造依協議以贈與方式將
      應有部分移轉所有權予他方。又系爭土地係屬建地，為兩造之前居住所在地，
      其分配方式即以公廳中心為界，以北歸被上訴人所有，以南則由上訴人之夫取
      得，而上開公廳後方由被上訴人以公廳中心為界建有圍牆，用以區隔雙方，其
      目的顯係以此為分界而取得所有權，足見兩造於五十九年間即就系爭土地存有
      前開分割協議。
（二）兩造間既已有分割協議，而此一協議並不以書面為必要，且該協議對受讓人即
      上訴人亦繼續存在，被上訴人即應依前開協議請求辦理移轉登記，不得再訴請
      裁判分割。
三、對被上訴人所為抗辯之陳述：
（一）系爭土地共有人除兩造外，並無其他共有人，其協議分割方式應不須得其他人
      之同意，並未與被上訴人所援引最高法院七十二年台上字第三五四一號判例相
      違背。
（二）兩造間既有分割協議，上訴人復未對被上訴人主張時效抗辯，甚且表示同意依
      該協議內容進行分割，被上訴人未請求履行分割協議而訴請裁判分割，顯係有
      意規避上開分割協議。
四、證據：除引用第一審所提證據外，補提土地登記謄本十五份、戶籍謄本一份，並
    聲請訊問證人詹昭仁、蔣慶集、謝水木。
乙、被上訴人方面：
一、聲明：請求駁回上訴。
二、陳述：除與原判決記載相同者，茲予引用外，補稱：
（一）系爭一三五地號土地於六十五年間之共有人，除上訴人之夫詹泉海、被上訴人
      丙○○各有八分之一外，尚有林盈信、林鼎興等人；又一四四地號土地之共有
      人於同期間則尚有林盈信、林文達等人，上訴人所主張之分割協議，未經其餘
      共有人之參與，應不能達成協議分割之目的。
（二）依證人詹昭仁、蔣慶集於審理中所為陳述，大致以公廳為界，被上訴人與上訴
      人之夫分別使用北、南邊，且未就此辦理測量、指界或分割登記，是倘有前開
      約定存在，亦僅屬分管約定，而非分割協議。
（三）縱令如上訴人主張其夫生前與被上訴人曾於五十九年間就系爭土地存在分割協
      議，惟該協議迄今已達三十年，其履行協議之請求權業已罹於時效而消滅，被
      上訴人就此主張時效抗辯，並依法請求裁判分割。
三、證據：除引用第一審所提證據外，補提土地登記謄本二份。
丙、本院受命法官於準備程序中依職權勘驗現場，並囑託苗栗縣苗栗地政事務所派員
    就兩造所主張分割方案進行測量後繪製複丈成果圖。
    理    由
一、被上訴人於原審起訴主張：坐落苗栗縣苗栗市○○○段上南勢坑小段第一三六、
    一三七、一三八地號土地為兩造所共有，兩造就系爭三筆土地之應有部分均為各
    二分之一，依系爭土地之使用目的並無不能分割之原因，兩造就系爭土地亦無不
    分割之約定，且系爭土地均為建地，彼此毗鄰，應予合併分割，較符經濟目的及
    土地之合理使用，惟兩造就分割方法無法達成協議，為此訴請裁判分割。又系爭
    土地上現建有舊三合院一棟，其左廂及中廳左側（即系爭土地北側部分）現由被
    上訴人分管，右廂及中廳右側（即系爭土地南側部分）則由上訴人分管，爰主張
    按兩造應有部分及上開分管情形予以分割，將系爭土地北側部分即如附圖方案乙
    所示紫色標示部分面積三四七平方公尺由被上訴人取得，紅色標示部分面積三四
    七平方公尺由上訴人取得。至上訴人雖主張兩造間於五十九年間曾存有分割協議
    云云，然系爭一三五地號土地於六十五年間之共有人，除上訴人之夫詹泉海、被
    上訴人丙○○各有八分之一外，尚有林盈信、林鼎興等人；又一四四地號土地之
    共有人於同期間則尚有林盈信、林文達等人，上訴人所主張之分割協議，未經其
    餘共有人之參與，應不能達成協議分割之目的。另依證人詹昭仁、蔣慶集於審理
    中所為證述，大致表示系爭土地以公廳為界，被上訴人與上訴人之夫分別使用北
    、南邊，且未就此辦理測量、指界或分割登記，是倘有前開約定存在，亦僅屬分
    管約定，而非分割協議。縱令如上訴人主張其先夫與被上訴人曾於五十九年間就
    系爭土地存在分割協議，惟該協議迄今已達三十年，其履行協議之請求權業已罹
    於時效而消滅，被上訴人就此主張時效抗辯，並依法請求裁判分割等語。
二、上訴人則以：系爭土地原為上訴人之公公即被上訴人之父詹火元所有，於購買時
    以上訴人之先夫詹泉海及被上訴人丙○○名義登記為所有權人，詹火元於五十七
    年死亡，上訴人之先夫與被上訴人即於五十九年間就詹火元以其二人名義登記共
    有土地辦理家產分析，將全部共有土地分成二部分，以抽籤方式決定各人取得土
    地，並將各筆土地應有部分辦理交換，是同地段第一一之一、一二九之二、一三
    ０之二、一三二之二、七七一、七七二、八七０、八七一、八七二、八七二之二
    、八七三、一三五、一四四、一四五地號等土地，均於六十八年間由兩造依協議
    以贈與方式將應有部分移轉所有權予他方。而系爭土地係屬建地，為兩造前居住
    所在地，其協議分配方式即以公廳中心為界，以北歸被上訴人所有，以南則歸上
    訴人之先夫所有，即以如附圖方案甲所示為分割方法，將該方案圖所繪紅色標示
    部分面積三一八平方公尺由被上訴人取得，黃色標示部分面積三七六平方公尺由
    上訴人取得，且上開公廳後方由被上訴人以公廳中心為界建有圍牆，用以區隔雙
    方，其目的顯係以此為分界而取得所有權，足見兩造於五十九年間即就系爭土地
    存有前開分割協議，兩造間既已有分割協議，而此一協議並不以書面為必要，且
    該協議對系爭土地應有部分之受讓人即上訴人亦繼續存在，被上訴人即應依前開
    協議請求辦理移轉登記，不得再訴請裁判分割。又系爭土地共有人除兩造外，並
    無其他共有人，其協議分割方式應不須得其他人之同意，並未與被上訴人所援引
    最高法院七十二年台上字第三五四一號判例相違背。兩造間既有分割協議，上訴
    人復未對被上訴人主張時效抗辯，甚且表示同意依該協議內容進行分割，被上訴
    人未請求履行分割協議而訴請裁判分割，顯係有意規避上開分割協議，原審准其
    所請予以裁判分割係屬違誤，為此提起上訴請求廢棄原判決，並駁回被上訴人於
    第一審之訴等語。
三、按各共有人，得隨時請求分割共有物，但因物之使用目的不能分割或契約訂有不
    分割之期限者，不在此限，民法第八百二十三條第一項定有明文。被上訴人起訴
    主張系爭三筆土地地目為建，彼此毗鄰，為兩造所共有，且應有部分均為各二分
    之一之事實，業據其於原審提出土地登記簿謄本三份、地籍圖謄本一份為證，並
    為上訴人所不爭，應堪信為真實。而兩造間就系爭土地並未訂有不分割之契約，
    該土地亦無因使用目的不能分割之情形等事實，均為兩造所不爭執，然其雙方所
    主張之分割方法有所歧異，果如上訴人所主張其前手即上訴人之先夫與被上訴人
    間曾就系爭土地存有分割協議，則兩造間就系爭土地之分割方法仍應受該協議之
    拘束，故前開分割協議是否確係有效存在於兩造間，厥為本件之首要爭點。
四、按當事人主張有利於己之事實者，就其事實有舉證之責任，民事訴訟法第二百七
    十七條前段定有明文。經查上訴人雖主張其前手即上訴人之先夫詹泉海與被上訴
    人間曾於五十九年間就系爭土地訂有分割協議，分割方法乃以系爭土地上三合院
    公廳中心為界，即如附圖方案甲所示北側紅色標示部分面積三一八平方公尺由被
    上訴人取得，南側黃色標示部分面積三七六平方公尺由上訴人取得云云，惟前開
    事實已為被上訴人所否認，而上訴人始終並未提出任何書面字據為證以實其說；
    其雖陳稱詹泉海與被上訴人間曾就系爭土地與他筆共有土地合併辦理家產分析，
    並將同地段第一一之一、一二九之二、一三０之二、一三二之二、七七一、七七
    二、八七０、八七一、八七二、八七二之二、八七三、一三五、一四四、一四五
    地號等土地，均陸續由兩造依協議以贈與方式將應有部分辦理交換云云，並提出
    前揭土地之登記簿謄本為證，然此僅係詹泉海與被上訴人間就前開十四筆土地應
    有部分所為之互易行為，尚難憑此一間接事實即予認定彼二人間必就系爭三筆土
    地亦存有分割協議。
五、次按分別共有之各共有人，得按其應有部分之比例，對於共有物之全部行使權利
    。至於共有物未分割前，各共有人實際上劃定範圍使用共有物者，乃屬一種分管
    性質，與共有物之分割不同，最高法院五十七年台上字第二三八七號判決意旨可
    資參照。經查證人即詹泉海與被上訴人丙○○之堂兄弟詹昭仁於本院準備程序期
    日到庭證稱：「約三十年前，上訴人先生詹泉海與被上訴人有協議，丙○○分北
    邊，詹泉海分南邊，分割界線我不清楚，公廳由立約人雙方各分一半使用．．．
    （祖先牌位）仍在原先的位置共同供奉，協議當時沒有另就他筆土地為分割協議
    ，當時協議完以後沒有到各自的土地上去指界，立約人雙方約定均可共同使用公
    廳，但未約定公廳要分一半各自取得。」等語；另證人即被上訴人丙○○之妹夫
    蔣慶集則到庭證稱：「三十餘年前，我岳母的母舅去參與協議，我只是去看而已
    ，當時他們約定該三合院以中間公廳所在之土地以南北分割，詹泉海分南邊，丙
    ○○分北邊，以中間那塊土地的公廳中間為界，至於分房屋或土地我不清楚。」
    等語（均見本院九十年三月十六日準備程序筆錄）。證人蔣慶集雖提及「南北分
    割」等語，然證人詹昭仁則表示「（祖先牌位）仍在原先的位置共同供奉」、「
    當時協議完以後沒有到各自的土地上去指界，立約人雙方約定均可共同使用公廳
    ，但未約定公廳要分一半各自取得。」等語，是綜參上開二位證人之陳述內容，
    係因該協議迄今時日久遠，證人所得大致記憶者乃詹泉海與被上訴人丙○○確曾
    就系爭土地協議以公廳中心為界劃分為南、北兩側加以使用，惟事後並未就此辦
    理測量、指界或分割登記，是以前開二位證人所證內容，僅能證明詹泉海與被上
    訴人丙○○二人曾就系爭土地之使用方式有所約定，觀諸該約定之性質應屬分管
    使用協議，仍難依該二位證人之證詞即遽認詹泉海與被上訴人間就系爭土地所為
    上開南北劃分之約定係屬分割協議。至上訴人另主張被上訴人於公廳後方以中心
    為界建有圍牆，用以區隔雙方等情，雖經本院受命法官於準備程序中勘驗現場屬
    實，然被上訴人既曾與詹泉海間立有前開分管約定，則其於雙方所約定分管界線
    上建有圍牆以區隔彼此使用範圍，亦與通常使用之情理無違，仍難憑此即率認被
    上訴人建造圍牆之行為係為履行分割協議之意。綜右所述，上訴人既無法舉證證
    明其所主張系爭土地之分割協議存在等情為真實，則被上訴人是否得就分割協議
    主張時效抗辯乙節即屬無庸審究，兩造間就系爭土地既無分割協議存在，且就分
    割方法不能達成一致，被上訴人自得起訴請求法院予以裁判分割。
六、按分管契約，係共有人就共有物之使用、收益或管理方法所訂定之契約．．．且
    分管契約與協議分割契約不同，前者以共有關係繼續存在為前提，後者以消滅共
    有關係為目的，故裁判上分割共有土地時，並非必須完全依分管契約以為分割，
    而應斟酌土地之經濟上價值，並求各共有人分得土地之價值相當，利於使用；又
    共有物若依分管現狀分割，顯失公平或不合經濟利益者，法院並不受該分管契約
    之拘束；另分割共有物固不受分管契約之拘束，惟儘量依各共有人使用現狀定分
    割方法，以維持現狀，減少共有人所受損害，當不失為裁判分割斟酌之一種原則
    ；最高法院八十五年台上字第五三號、八十七年台上字第四四四號、八十二年台
    上字第一九九０號判決意旨分別可資參照。查系爭三筆土地地目相同且相毗鄰，
    兩造共有人之應有部分均屬相同，依其土地之形狀及現況觀察，予以合併分割確
    較符合兩造就土地使用所得獲致之經濟利益。次查兩造就系爭三筆土地之應有部
    分均為各二分之一，而系爭土地上現有三合院建築物，建物中央正廳處為供奉兩
    造祖先之公廳，北側部分廂房及土地現由被上訴人分管使用，南側部分廂房及土
    地則由上訴人分管使用等情，業經原審及本院受命法官於準備程序中勘驗現場屬
    實，有原審卷證、本院勘驗筆錄及現場略圖各一份、照片五幀在卷可稽，是參酌
    兩造共有人就系爭土地之分管使用現況，將北側部分土地分歸被上訴人所有，南
    側部分土地分歸上訴人所有，非但與兩造所表示之意願相符，亦屬切合使用現狀
    之分割方法，惟就分割之界線而言，倘依上訴人所主張如附圖方案甲所示以公廳
    中心為界之方法予以分割，將導致兩造所分得土地面積有別，雖與兩造現今使用
    範圍相同，然與土地登記簿謄本上所載共有人應有部分不符，顯失公平；倘依被
    上訴人主張如附圖方案乙所示以系爭三筆土地中心為界予以分割，則兩造於分割
    後所取得面積則無二致，與共有人應有部分相符，當屬公平合宜之分割方法。
七、綜據上述，被上訴人起訴請求就兩造共有系爭三筆土地予以裁判分割，為有理由
    ，原審准其所請，並採行被上訴人所主張之分割方法，將如附圖方案乙所示紫色
    標示部分面積三四七平方公尺由被上訴人取得，紅色標示部分面積三四七平方公
    尺由上訴人取得，洵無違誤，上訴意旨指摘原判決不當，求予廢棄改判，並駁回
    被上訴人於第一審之訴，為無理由，上訴應予駁回。惟本院受命法官於準備程序
    勘驗期日囑託苗栗縣苗栗地政事務所派員就兩造所提分割方案進行測量後，該地
    政事務所將其於原審中所測繪大廳中心線位置予以更正，另製作更正後實測圖到
    院，並經兩造表示同意以該實測圖為系爭土地之現況圖及分割方案圖，是原審判
    決主文第一項內容自應依該實測圖所繪方案予以更正如本判決第二項所示，附此
    敘明。
八、本件事證已臻明確，兩造其餘之攻擊防禦方法，與判決基礎之事實及結果並無影
    響，爰不一一論述，併此敘明。
九、據上論結，本件上訴為無理由，依民事訴訟法第四百三十六條之一第三項、第四
    百四十九條第一項、第七十八條，判決如主文。
中      華      民      國    九十    年      十      月    二十九      日
                                  臺灣苗栗地方法院民事庭
~B審判長法    官  陳鴻斌
~B      法    官  宋國鎮
~B      法    官  邱光吾
右為正本係照原本作成。
本判決不得上訴。
~B法院書記官  劉秋雯
中      華      民      國    九十    年      十      月    二十九      日


司法院資訊處製作；財團法人民間司法改革基金會備份。
